臺灣新北地方法院民事裁定
111年度消債職聲免字第156號
聲  請  人  蔡肜緯  
代  理  人  張嘉敏律師
相  對  人  台北富邦商業銀行股份有限公司

法定代理人  陳聖德  


相  對  人  國泰世華商業銀行股份有限公司

法定代理人  郭明鑑  
代  理  人  蔡政宏  
相  對  人  花旗（台灣）商業銀行


法定代理人  莫兆鴻  
代  理  人  陳正欽  
相  對  人  臺灣新光商業銀行股份有限公司

法定代理人  李增昌  
代  理  人  陳建富  
相  對  人  台新國際商業銀行股份有限公司

法定代理人  尚瑞強  
相  對  人  安泰商業銀行股份有限公司


法定代理人  丁予康  


相  對  人  台新資產管理股份有限公司

法定代理人  吳統雄  
相  對  人  萬榮行銷股份有限公司

法定代理人  呂豫文  

相  對  人  長鑫資產管理股份有限公司

法定代理人  潘代鼎  


相  對  人  良京實業股份有限公司

法定代理人  平川秀一郎


相  對  人  明台產物保險股份有限公司

法定代理人  長瀬耕一
上列當事人因消費者債務清理事件聲請免責，本院裁定如下：
    主  文
聲請人蔡肜緯應予免責。
    理  由
一、按法院為終止或終結清算程序之裁定確定後，除別有規定外
    ，應以裁定免除債務人之債務；又法院裁定開始清算程序後
    ，債務人有薪資、執行業務所得或其他固定收入，扣除自己
    及依法應受其扶養者所必要生活費用之數額後仍有餘額，而
    普通債權人之分配總額低於債務人聲請清算前2年間，可處
    分所得扣除自己及依法應受其扶養者所必要生活費用之數額
    者，法院應為不免責之裁定，但債務人證明經普通債權人全
    體同意者，不在此限；另債務人有下列各款情形之一者，法
    院應為不免責之裁定，但債務人證明經普通債權人全體同意
    者，不在此限：㈠於7年內曾依破產法或消費者債務清理條例
    （下稱消債條例）規定受免責；㈡故意隱匿、毀損應屬清算
    財團之財產，或為其他不利於債權人之處分，致債權人受有
    損害；㈢捏造債務或承認不真實之債務；㈣聲請清算前2年內
    ，因消費奢侈商品或服務、賭博或其他投機行為，所負債務
    之總額逾聲請清算時無擔保及無優先權債務之半數，而生開
    始清算之原因；㈤於清算聲請前1年內，已有清算之原因，而
    隱瞞其事實，使他人與之為交易致生損害；㈥明知已有清算
    原因之事實，非基於本人之義務，而以特別利於債權人中之
    一人或數人為目的，提供擔保或消滅債務；㈦隱匿、毀棄、
    偽造或變造帳簿或其他會計文件之全部或一部，致其財產之
    狀況不真確；㈧故意於財產及收入狀況說明書為不實之記載
    ，或有其他故意違反消債條例所定義務之行為，致債權人受
    有損害，或重大延滯程序，消債條例第132、133、134條分
    別定有明文。又消債條例之立法目的，在於使陷於經濟上困
    境之消費者，得分別情形依該條例所定重建型債務清理程序
    （更生）或清算型債務清理程序（清算）清理債務，藉以妥
    適調整其與債權人及其他利害關係人之權利義務關係，保障
    債權人之公平受償，並謀求消費者經濟生活之更生機會，從
    而健全社會經濟發展；消費者依清算程序清理債務，於程序
    終止或終結後，為使其在經濟上得以復甦，以保障其生存權
    ，除另有上述消債條例第133、134條所規定不予免責之情形
    外，就債務人未清償之債務採免責主義（消債條例第1、132
    條立法目的參照）。
二、本件聲請人前於民國109年11月2日（依消債條例第153條之1
    第2項規定以調解之聲請視為清算之聲請）向本院具狀聲請
    清算，經本院以110年度消債清字第13號裁定自110年10月1
    日上午十時起開始清算程序，嗣經本院司法事務官以110年
    度司執消債清字第206號進行清算程序，並於111年6月17日
    裁定終結清算程序且確定在案等情，業據本院依職權調取上
    開債務清理事件相關卷宗核閱屬實。茲依消費者債務清理條
    例第132條規定，本院今以111年度消債職聲免字第156號聲
    請免責事件進行聲請人應否免責之審理。
三、本院為審酌聲請人是否有消債條例第133、134條所定應不予
    免責之情事，已分別發函通知聲請人及全體債權人就本院應
    否裁定聲請人免責表示意見，並於111年12月12日到庭陳述
    意見。茲將聲請人及債權人之意見分述如下：
  ㈠聲請人略陳：聲請人自本院裁定開始清算程序後迄今（即110
    年10月1日至111年11月15日），任職於早餐店，薪資收入共
    計新臺幣（下同）498,000元，平均每月約34,345元；另有
    從事直銷工作，收入共計25,323元，平均每月約1,746元；
    此外，每月受領債務人劉信猷還款，還款金額共計450,000
    元，平均每月30,000元，是聲請人於本院裁定開始清算程序
    後，有薪資、執行業務所得或其他固定收入每月共計約66,0
    91元，扣除自己所必要生活費用之數額18,960元後，固有餘
    額47,131元，然聲請人聲請清算前2年（即107年11月2日至1
    09年11月1日），在中國人壽保險股份有限公司擔任保險業
    務員之收入共計79,517元、任職於早餐店之薪資收入共計81
    6,000元、從事直銷工作收入共計294,951元、受領債務人劉
    信猷還款共計900,000元，是聲請人於聲請清算前2年間可處
    分所得共計2,090,468元，扣除依新北市政府所公告之當年
    度新北市最低生活費之1.2倍計算之必要生活費用數額431,7
    14元，餘額為1,658,754元，低於普通債權人之分配總額2,4
    35,034元，是聲請人並無消債條例第133條所定不予免責之
    情形。另聲請人亦無有何符合消債條例第134條各款所定不
    免責之情形，請本院裁定准予聲請人免責等語。
  ㈡台北富邦商業銀行股份有限公司略陳：不同意免責。債權人
    因無法藉電子閘門獲悉聲請人近年來所得及財產變化之軌跡
    ，進而掌握其是否惡意操弄之蹊蹺。聲請人在尚有固定所得
    前提下，卻不積極與各債權人達成債務協商，此點請本院惠
    予實質審查。依消債條例之債務清理程序，債權人於不得已
    之情況下，已蒙受相當損失，請本院詳審消債條例第133條
    前段規定，對聲請人所發生之債務裁定不予免責等語。
　㈢台新國際商業銀行股份有限公司、台新資產管理股份有限公
    司略陳：不同意免責。請本院詳察聲請人是否有消債條例第
    133條及第134條各款之不免責事由，諸如查詢聲請人出入境
    資料以確認其是否有奢侈浪費或隱匿財產之行為，以昭司法
    公信等語。
　㈣良京實業股份有限公司略陳：不同意免責。請本院向中國人
    壽保險股份有限公司函詢聲請人之各筆保單紅利金額為若干
    ，並應全數列入清算財團財產中供分配。另再向中華民國人
    壽保險商業同業公會函查聲請人有無以自己為要保人或嗣後
    變更要保人或質借未償還之商業保險保單？如有，則與保單
    有關之一切金額，均應全數加入清算財團供分配。又上情如
    經本院查有其事，而債權人確實因而減少受償金額，聲請人
    即構成消債條例第134條第2、8項不免責事由，應裁定不免
    責等語。
　㈤國泰世華商業銀行股份有限公司略陳：不同意免責。請本院
    調查聲請人目前收入情形，因全體普通債權人於清算程序中
    僅受償2,435,034元，倘若受償金額低於前2年可處分之餘額
    ，請本院依消債條例第133條規定予以不免責裁定等語。
　㈥萬榮行銷股份有限公司略陳：不同意免責。請本院依職權查
    調聲請人是否有消債條例第133條、第134條所定不免責之事
    由等語。
　㈦臺灣新光商業銀行股份有限公司略陳：不同意免責。消債條
    例並非使債務人恣意消費所造成之債務轉嫁予債權人負擔，
    倘債務人於聲請更生前之相當期間內，利用信用金融之機會
    ，恣意為非屬通常生活所需之鉅額消費或負擔過重之債務，
    而不在意日後履行返還之能力，反而算計消債條例中之不對
    等還款方案，規避其應負擔之償還責任，實與本條例立法意
    旨有違。請本院依職權查調聲請人是否有消債條例第133條
    、第134條第4、5款所定情事，而應為不免責之裁定等語。
　㈧花旗商業銀行股份有限公司略陳：不同意免責。請本院審酌
    聲請人有無消債條例第133條、第134條規定之不得免責事由
    等語。
　㈨安泰商業銀行股份有限公司略陳：不同意免責。就聲請人除
    本行信用貸款未足額清償外，於其他金融同業尚有多筆信用
    卡及信用貸款之欠款，前開均顯示出相對人未能衡量自身清
    償之能力，又恣意過度消費，以致財務缺口急速擴張，終致
    入不敷出，積欠龐大債務。請本院審酌聲請人有無消債條例
    第133條、第134條規定之不免責事由，併為不免責裁定，以
    符法制等語。
　㈩長鑫資產管理股份有限公司、明台產物保險股份有限公司則
    未就本院應否裁定聲請人免責表示意見。
四、經查：
  ㈠聲請人無消債條例第133條所定應不予免責之情事：
  ⒈聲請人是否有消債條例第133條所定應不予免責之情形，即 
    應審認其是否合於「於清算程序開始後債務人有薪資、執行
    業務所得或其他固定收入，扣除自己及依法應受其扶養者所
    必要生活費用之數額後仍有餘額」及「普通債權人之分配總
    額低於債務人聲請清算前二年間，可處分所得扣除自己及依
    法應受其扶養者所必要生活費用之數額」此兩要件，此觀消
    債條例第133條規定自明。
  ⒉本件清算程序開始後之收支狀況：
    ⑴聲請人陳稱其自本院裁定開始清算程序後迄今（即110年10
      月1日至111年11月15日），任職於早餐店，薪資收入共計
      498,000元，平均每月約34,345元；另有從事直銷工作，
      收入共計25,323元，平均每月約1,746元；此外，每月受
      領債務人劉信猷還款，還款金額共計450,000元，平均每
      月約30,000元；並無領取任何社會福利津貼等語，業據其
      提出業務人員在唯聖豆漿店服務證明申請單、中國信託銀
      行存款交易明細、彰化銀行活期儲蓄存款存摺封面暨內頁
      明細等件為證（見本院卷第91至114頁），並有新北市政
      府社會局111年11月17日新北社助字第1112202241號函、
      勞動部勞工保險局111年11月21日保國三字第11160404560
      號函在卷可稽（見本院卷第84、117頁），堪認屬實。是
      聲請人於本院裁定開始清算程序後，薪資、執行業務所得
      或其他固定收入約為每月66,091元【計算式：34,345＋1,7
      46＋30,000＝66,091】
    ⑵聲請人主張其每月必要支出依新北市政府所公告之當年度
      新北市最低生活費之1.2倍計算即110年為18,720元、111
      年為18,960元，經核符合消債條例第64條之2第1項規定；
      且依消債條例施行細則第21條之1第3項規定，聲請人若表
      明以行政院衛生福利部公布之最低生活費1.2倍計算必要
      支出，毋庸記載原因、種類及提出證明文件，是聲請人上
      開主張應為可採。
    ⑶則聲請人於本件清算程序開始迄今，薪資、執行業務所得
      或其他固定收入，扣除自己所必要生活費用後，尚有餘額
      ，足認符合消債條例第133條所定「於清算程序開始後，
      債務人有薪資、執行業務所得或其他固定收入，扣除自己
      及依法應受其扶養者所必要生活費用之數額後仍有餘額」
      之要件，是本院即應審酌同條後段所定「普通債權人之分
      配總額是否低於債務人聲請清算前二年間，可處分所得扣
      除自己及依法應受其扶養者所必要生活費用之數額」之要
      件。
  ⒊本件清算聲請前2年之收支狀況：
    ⑴聲請人陳稱其清算聲請前2年（即107年11月2日至109年11
      月1日）之可處分所得共計2,090,468元，包含在中國人壽
      保險股份有限公司擔任保險業務員之收入共計79,517元、
      任職於早餐店之薪資收入共計816,000元、從事直銷工作
      收入共計294,951元、另受領債務人劉信猷還款共計900,0
      00元等情，業據其提出中國信託銀行存款交易明細、彰化
      銀行活期儲蓄存款存摺封面暨內頁明細、凱基銀行綜合存
      款存摺封面暨內頁明細附卷為證（見清算卷第45至225頁
      ），應堪信屬實。是聲請人於聲請清算前2年之可處分所
      得共計2,090,468元【計算式：79,517＋816,000＋294,951＋
      900,000＝2,090,468】。
    ⑵又聲請人主張其每月必要支出依新北市政府所公告之當年
      度新北市最低生活費之1.2倍計算即107年為每月17,262元
      、108年為每月17,599元、109年為每月18,600元，經核符
      合消債條例第64條之2第1項規定；且依消債條例施行細則
      第21條之1第3項規定，聲請人若表明以行政院衛生福利部
      公布之最低生活費1.2倍計算必要支出，毋庸記載原因、
      種類及提出證明文件，故聲請人上開主張應為可採。是聲
      請人於聲請清算前2年間之必要生活費用共計431,712元【
      計算式：17,262×2＋17,599×12＋18,600×10＝431,712】。
    ⑶是以，聲請人於本件清算聲請前2年之可處分所得2,090,46
      8元，扣除必要生活費用431,712元，尚有餘額1,658,756
      元，應堪認定。
  ⒋準此，聲請人於清算程序開始後，固定所得扣除其所必要生 
    活費用，尚有餘額，固符合消債條例第133條所定「於清算 
    程序開始後，債務人有薪資、執行業務所得或其他固定收入
    ，扣除自己及依法應受其扶養者所必要生活費用之數額後仍
    有餘額」之要件，然普通債權人於清算程序中之分配總額為
    2,435,034元（見消債執行卷一第263至265頁），顯高於聲
    請人聲請清算前二年間，可處分所得扣除自己及依法應受其
    扶養者所必要生活費用之數額1,658,756元，與同條後段「
    普通債權人之分配總額低於債務人聲請清算前二年間，可處
    分所得扣除自己及依法應受其扶養者所必要生活費用之數額
    」之要件即有未合，從而，聲請人無消債條例第133條所定
    應不予免責之情形，應堪認定。
  ㈡聲請人無消債條例第134條各款應不予免責之情事：
    依消債條例關於清算程序係以免責主義為原則，不免責為例
    外，倘債權人主張債務人有消債條例第134條各款所定不免 
    責之情事，即應由債權人就債務人有合於上開各款要件之事
    實，提出相當之事證證明之。惟相對人既未具體說明或提出
    相當事證證明，本院依現有之證卷資料復查無聲請人有何符
    合消債條例第134條各款所規定之事由，自難認聲請人有何 
    消債條例第134條所定應不免責之情事。
五、據上論結，聲請人既經法院為終結清算程序之裁定確定，復
    無消債條例第133、134條所定之不應免責情形存在，揆諸首
    揭說明，應以裁定免除聲請人之債務，是本件聲請人應予免
    責，爰裁定如主文。
中　　華　　民　　國　　111 　年　　12　　月　　19　　日
                  民事第二庭    法　官　楊雅萍
以上正本係照原本作成。
如對本裁定抗告須於裁定送達後10日內向本院提出抗告狀，並應
繳納抗告費新臺幣1,000元整。
中　　華　　民　　國　　111 　年　　12　　月　　19　　日
                                書記官　蘇  泠